【裁判字號】    88,自,317
【裁判日期】    900420
【裁判案由】    傷害
【裁判全文】
臺灣板橋地方法院刑事判決                          八十八年度自字第三一七號
    自  訴  人
    即反訴被告  甲○○
    被      告  壬○○
                子○○
                巳○○○
    被      告
    即反訴人    乙○○
    被      告  臺灣板橋地方法院法警等六人
右列被告因傷害案件，經自訴人提起自訴；反訴被告則因誣告案件，經反訴人提起反
訴，本院判決如左：
    主  文
壬○○、子○○、巳○○○、乙○○均無罪；其餘部分自訴不受理。
甲○○無罪。
    理  由
壹、自訴無罪部分：
一、自訴意旨略以：自訴人甲○○於民國八十七年十一月二十六日，因涉麻醉藥品管
    理條例一案，經鈞院自臺灣臺北監獄提訊，而於訊畢後暫留於法院地下一樓之拘
    留室內。適拘留室內有一人犯午○○因故與看守之法警發生口角，並因而發生爭
    執，多名法警自辦公室下來控制局面。孰料無端波及自訴人，而有鈞院之法警壬○○（臂章號碼○○四）、子○○（臂章號碼○一九）、巳○○○（臂章號碼○
    四七）、乙○○（臂章號碼○一六），及同院其他六名不詳姓名年籍之法警，於
    當日下午五時許，先由被告乙○○、子○○將自訴人強行拖出拘留室鐵門，後此
    十名法警即在拘留室鐵門外之飲水機旁，恣以拳、腳、棍棒毆打自訴人，自訴人
    不支倒地後，法警仍續以腳踹自訴人身體，之後又將自訴人帶至另一間拘留室毆
    打，前後歷時約十分鐘左右，而因此造成自訴人受有頭部外傷併腦震盪、胸部、
    右腰部、右大腿挫傷、前胸、頭皮、右手多處擦傷等傷害，因認被告等涉犯傷害
    罪及凌虐人犯罪嫌云云。
二、按犯罪事實應依證據認定之，無證據不得推定其犯罪事實，刑事訴訟法第一百五
    十四條定有明文。所謂認定犯罪事實之證據，係指足以認定被告確有犯罪行為之
    積極證據而言，該項證據自須適合於被告犯罪事實認定，始得採為斷罪資料。苟
    未能發現相當證據，或證據不足以證明，自不能以推測或擬制之方法，以為裁判
    基礎，亦分別有最高法院二十九年度上字第三一○五號、四十年度臺上字第八六
    號判例意旨可資參照。又告訴人之指訴，係以使被告受刑事訴追為目的，是其陳
    述是否與事實相符，仍應調查其他證據以資審認，最高法院五十二年度臺上字第
    一三○○號判例復可參考。
三、自訴人認被告等涉犯傷害、凌虐人犯等罪嫌，無非係以其當日遭到約十名法警毆
    打後，除解還臺灣臺北監獄時，曾先經獄方駐醫診療解還時之傷勢，製有受刑人
    內外傷紀錄一紙在卷外，其於翌日因傷重經獄方送醫就診，亦有國軍八○四總醫
    院附設民眾診療服務處之診斷證明書為據，此外，伊當時有記下數名法警臂章號
    碼可為指證，並可由同日暫押之其餘人犯證明其被毆情節等為主要論據。惟訊據
    被告等均堅決否認犯行，被告壬○○及巳○○○均辯稱：當時人在法警辦公室內
    用餐，並未下至拘留室等語；被告子○○則辯稱：當日伊係值班法警，許多人犯
    均認得伊；當日係因拘留室內有一人犯因要求抽菸而喧鬧，伊請代理庚○○及副
    庚○○下來與之協調；未料之後又有人犯喧鬧，故法警辦公室之法警二、三十名
    錄續下來拘留室支援，但伊並未參與毆打自訴人，亦未將自訴人由拘留室中拉出
    等語；被告乙○○則辯稱：當時伊率數名法警同事下去拘留室時，因其內有人犯
    吵鬧，伊便至該拘留室前踢鐵門示警，但仍有人犯在喧鬧，伊乃將鐵門鎖打開，
    不料卻被拉進去，並造成其右手臂受傷，伊一進去即喝令所有人犯蹲下，但伊並
    未毆打自訴人等語。經查：
  (一)證人戊○○證稱：伊當時在辦公室用餐時，有見到被告巳○○○及其他幾名法警
    亦在辦公室內吃飯，被告巳○○○並未到地下室等語（見本院八十九年七月十一
    日訊問筆錄）；證人午○○亦稱：當日在拘留室未見到巳○○○等語（見本院八
    十九年八月二日訊問筆錄），除均核與被告巳○○○所辯相符外，本院於九十年
    二月二日庭訊時向自訴人提問，自訴人亦表示係憑記憶中之臂章號碼而聲請法院
    傳喚被告，經法院傳訊被告巳○○○到庭受訊時，因覺得面熟才將其列為被告，
    後經法院傳訊之證人證明之後，始發覺係自己錯記臂章號碼，被告巳○○○確實
    沒有參與等語明確（見本院九十年二月二日訊問筆錄）。是足認被告巳○○○所
    辯伊未參與毆打自訴人等語，確屬實在。
  (二)證人丑○○證稱：八十七年十一月二十六日當天，伊在第一、第二法庭任庭務員
    ，於下午五點四十分下庭，之後便到法警室查看隔日庭期，恰見被告壬○○及其
    他幾位法警在辦公室內用餐，伊看一下壬○○之便當後，便對壬○○開玩笑稱：
    「吃這麼好，不怕得癌症？」（台語），壬○○則回以：「那你要怎樣？」、「
    要不要抽菸？」（台語）等語，伊便與被告壬○○一起到法警室外面抽菸，抽過
    香菸之後回到辦公室，才見到多名法警由候訊室走上來，經問過其他法警後，才
    知道候訊室剛剛發生人犯暴動之事件，而當日因為伊與被告壬○○對話內容較為
    特別，且之後又發生暴動之事情，所以對當日與被告壬○○共處之情形記憶深刻
    等語（見本院九十年二月九日訊問筆錄）。核以證人丑○○所證情節，與本件事
    發時間吻合，且其能明確交待事件始末，應非臨訟串飾之詞，自堪採信。足認被
    告壬○○所辯當日伊未在拘留室等語，應非虛言。
  (三)至證人午○○雖指稱當日見到被告壬○○、子○○二人有至拘留室帶人犯，但其
    陳稱：當時自訴人跟另一位人犯在向拘留室主管要香煙，後來他們兩人被叫出去
    罵，當時我站在拘留室門旁邊，並與法警發生口角，於是法警又開門叫我出去，
    我出去之後就有另外二、三位法警帶我到另外一間拘留室，給我上腳銬手銬。後
    來有一個主管跟我勸導，之後拘留室探照燈全熄了，我就聽到前面有人犯被打的
    聲音，後來我被帶回原來的拘留室時，我就看到自訴人甲○○躺在廁所前面，但
    看不到甲○○如何被打；我也有被打，但因燈是暗的，我看不到何人打我等語；
    證人丁○○則證稱：在飲水機前有看見自訴人被法警用拳頭打幾下，之後就被帶
    到另一間拘留室，整個被打的情形看不到等語（均見本院八十九年八月二日訊問
    筆錄）。核與證人辰○○、辛○○所證稱：法警將自訴人帶至另一間拘留室，只
    聽見打、罵聲音，未看見毆打情形等語大致相符（均見本院八十九年七月十一日
    訊問筆錄）；證人寅○○亦證稱：自訴人被帶到另一間拘留室，因伊在較裡面，
    無聽見或看見自訴人被毆打情形，但還押臺灣臺北監獄時有見到自訴人受傷等語
    （見本院八十九年六月二十日訊問筆錄）。則當時法警拉出自訴人後，係在另一
    間拘留室中開始毆打，或在原拘留室門外即開始毆打，仍有疑處；且證人午○○
    、丁○○、寅○○、辰○○、辛○○均與自訴人暫押於同一拘留室，而由其等所
    為之證言，僅能證明自訴人因與法警起爭執而受有傷害，但仍無法確切證明壬○○、子○○等人有否參與毆打自訴人。
  (四)又證人己○○則曾證稱：當時我與甲○○站在拘留室門口，有一個法警過來踹鐵
    門，甲○○便與其起口角，之後法警便開門將甲○○拖出去，此時約有七、八個
    法警上前打甲○○，並又把甲○○拖到另外一間拘留室，直到我們要解還北監時
    ，才看到甲○○身上都是傷痕；踢鐵門及拉甲○○的人並不是當庭之被告，是另
    外之法警，但有見到子○○、壬○○參與毆打自訴人等語（見本院八十九年八月
    二十九日訊問筆錄），核其所述拉自訴人之法警非當庭之被告一節，恰與上述證
    人午○○所述相反。又九十年三月二日本院依自訴人之聲請再度提訊證人己○○
    ，其竟改稱：當時是壬○○過來踢鐵門，自訴人問被告壬○○為何踢鐵門，才起
    爭執等語，而經被告乙○○質問己○○：係伊踢鐵門等語，證人己○○又改稱：
    壬○○、乙○○均有戴眼鏡，故不能確定係何人踢鐵門，但可確定子○○、壬○○有拉甲○○出去等語（見本院九十年三月二日訊問筆錄）。以證人己○○前後
    證述互核，其於事件發生一年九個月後，先經本院依職權傳訊時，其所為之證述
    中，對於何人踢鐵門、何人拉自訴人均無法指認，且明確表示非當庭之被告所為
    （八十九年八月二日庭訊時被告壬○○、子○○、巳○○○均有到場）；又隔半
    年後，經自訴人聲請傳訊時，反能明確指認係當庭之被告壬○○踢鐵門、及被告
    壬○○與子○○拉自訴人，已與常理有違。且證人己○○所述自訴人遭毆打之地
    點係在拘留室外之飲水機旁，後來才拖到另一間拘留室毆打，亦與證人丁○○、
    辰○○、辛○○所述自訴人係在另一間拘留室被毆打之情不盡相符，且其證述內
    容反覆不一，自難遽以採信。
  (五)至於證人丙○○雖證稱：伊當時在對面拘留室，有見到許多法警毆打甲○○，只
    記得乙○○也有參與，甲○○被毆打後有穿便服之人（即代理庚○○林進忠、副
    警長曹金玲）下來協調等語（見本院九十年三月二日訊問筆錄），核與證人己○○及自訴人所陳稱係副庚○○與人犯協調後，因自訴人與法警另有口角，而遭毆
    打等情不符。實則本院之原代理庚○○林進忠、原副庚○○癸○○，係於人犯喧
    鬧當時前來協調，二人返回辦公室後，自訴人甲○○始另與法警起爭執，此據證
    人曹金玲證稱：當時有一個跛腳人犯（即己○○）吵著要香菸，經向其解釋拘留
    室禁菸規定後即平息，當時子○○在旁，但未注意到巳○○○及壬○○等語（見
    本院九十年一月二十一日訊問筆錄）；顯見自訴人與法警起爭執，係在副警長曹
    金玲返回辦公室後始發生，而非如證人丙○○所述自訴人遭毆打後副警長始下來
    協調。再參以被告乙○○所繪之候審拘留室現場圖，及本院依職權至拘留室勘驗
    之結果，當時證人丙○○係暫押於附圖編號七號之拘留室，而自訴人所處之拘留
    室係附圖編號一號之拘留室，亦即證人丙○○乃處身於自訴人拘留室斜對面約十
    公尺處，而自訴人與法警起爭執時，下來拘留室之法警人數眾多，且證人午○○
    復曾證稱當時燈光很暗等語（本院八十九年八月二日訊問筆錄），茍被告乙○○
    確有進去將自訴人拉出來，則被告乙○○應站在附圖編號一號拘留室門口飲水機
    旁，乃該地下室最暗之處，且由證人丙○○之視線觀之，被告乙○○應係距離丙○○最遠之一員法警，且被告田賢身後應有多員法警環伺。以證人丙○○及自訴
    人之相應位置觀之，為何自訴人處於同一拘留室之證人己○○，尚且無法指認被
    告乙○○，處身對面拘留室之證人證人丙○○，卻能透過昏暗燈光，指認斜對面
    十公尺外，身後又有多名法警圍護之人為被告乙○○？又經本院提問丙○○是否
    記得被告子○○，其答以無印象等語，以被告子○○當日輪值拘留室，整個下午
    均在拘留室備勤，丙○○猶且不能記憶，且伊對於拘留室內其他法警均無記憶，
    卻能指認距離最遠、身後有許多法警之被告乙○○，顯屬有疑。再以被告乙○○
    陳稱：當時在飲水機前之附圖編號九處，有一女廁隔板等語，業經本院勘驗屬實
    ，且本院庚○○臧潮生亦證稱當時確實存在有該隔板等語（見本院九十年三月二
    十一日勘驗筆錄），則以證人丙○○所在位置，其望向自訴人遭毆打之處，視線
    應有受妨，其指認被告乙○○有參與毆打自訴人，更有可疑。雖自訴人一再主張
    當時女廁隔板尚未設置，而係在另一位置，但證人臧潮生為本院庚○○，對於拘
    留室設置應瞭解明確，其所證內容自堪採信。且縱當時無此女廁隔板存在，證人
    丙○○之指證亦有瑕疵，其指證內容不可採之理由，業據論述如前，與此女廁隔
    板之存在位置並無必然關係。是自訴人雖又聲請傳喚多名人犯，以求再調查當時
    該隔板之位置究竟何在，但因此部分事實業經證人臧潮生證述明確，且縱該隔板
    當時確如自訴人所述不存在於女廁前，亦無足解釋前述丙○○證詞中之瑕疵部分
    ，是自訴人此部分聲請之證據方法，既已經本院為相當之調查，且當時女廁隔板
    縱如自訴人所述尚未設置，但仍不足排除證人丙○○證述被告乙○○涉案之合理
    可疑之處，是自訴人此部分之證據聲明無再為調查之必要，附予敘明。
  (六)綜上所述，本件自訴人雖指稱其受毆情節明確，參核上揭證人所證、及自訴人所
    提出診斷證明書、臺灣臺北監獄八十七年十一月二十六日甲○○借提還押內外傷
    紀錄等，足信自訴人確曾遭部分法警毆打。但與自訴人同拘留室之證人午○○、
    丁○○、辰○○、辛○○、寅○○均證稱未見到何人打人；證人己○○則先後陳
    述不一致；證人丙○○所為證述內容亦多有不明確之處，均據詳述如前，自不能
    憑以論斷被告等有參與犯行之事實。且自訴人自承其指認之依據，乃憑記憶中被
    毆打時所見到之法警臂章號碼，而以自訴人曾自承有誤指巳○○○、戊○○、卯
    ○○等三人之臂章號碼（見本院九十年二月二日、三月二日訊問筆錄）等情觀之
    ，自訴人憑其記憶中之臂章號碼為指認之依據，自非無令人質疑之處。其僅憑不
    明確之記憶為指訴，佐以證人己○○、丙○○有瑕疵之證述，及經診療傷勢製存
    之診斷證明書等，做為認定被告壬○○、子○○、巳○○○、乙○○等人犯行之
    據，自不足以排除本院所述合理可疑之處。此外，自訴人復陳已無從舉證，以證
    明被告壬○○、子○○、巳○○○、乙○○確有涉犯其所指傷害、凌虐人犯等犯
    行，本院亦查無其他積極證據足證被告等確有參與毆打自訴人之舉，此部分自訴
    人所訴事實屬不能證明，揆以首揭說明意旨，應為被告壬○○、子○○、巳○○○、乙○○無罪之諭知。
貳、自訴不受理部分：
一、按提起自訴，應於自訴狀內記載被告之姓名、性別、年齡、籍貫、職業、住所或
    居所或其他足資辨別之特徵，刑事訴訟法第三百二十條第二項第一款定有明文，
    此乃法定必備之程式。
二、自訴人提起本件自訴，因於自訴狀上記載被告「台灣板橋地方法院法警等七人（
    姓名、年籍等資料不詳）」，而無記載被告之確實姓名、年籍、住居所，不足以
    辯識自訴人所訴之犯罪主體為何人，致本院之訴訟文書無法送達，亦無法傳喚此
    七名被告到庭應訊，訴訟程序難以進行。本院乃於八十九年十一月八日以八十八
    年度自字第三一七號裁定，命自訴人於收受裁定後十日內補正此七名被告之姓名
    、性別、年齡、籍貫、職業、住所或居所或其他足資辨別之特徵，該裁定書已於
    八十九年十一月二十七日合法送達，有送達證書一紙在卷可稽。自訴人則除於本
    院九十年三月二日庭訊時，就被告乙○○部分補正其人別資料外，就其餘六名被
    告之資料迄未遵期補正。自訴人自訴該六名被告部分，其起訴之法定程式於法自
    有未合，且此部分因無從傳喚該六名被告到場辯論，爰不經言詞辯論，逕行就該
    六名被告部分諭知不受理之判決。
參、反訴部分：
一、反訴意旨略以：自訴人即反訴被告甲○○於八十八年八月十二日，具狀向鈞院陳
    稱：其於八十七年十一月二十六日因受審麻醉藥品管理條例一案，經鈞院提訊，
    於訊畢後暫留於地下拘留室內。適有一人犯午○○因故與法警發生口角，伊受波
    及而為鈞院法警壬○○、子○○、巳○○○、及其他七名不詳姓名之法警，於當
    日下午五時許，將其強行拖出拘留室鐵門，並於拘留室外之飲水機旁，恣以拳、
    腳毆打，後又帶至另一間拘留室毆打，造成其受有頭部外傷併腦震盪、胸部、右
    腰部、右大腿挫傷、前胸、頭皮、右手多處擦傷等傷害，提起傷害、凌虐人犯自
    訴。後竟意圖使反訴人受刑事處分，於九十年三月二日，虛構反訴人亦曾參與毆
    打反訴被告之事實，補正反訴人乙○○為該自訴案件被告之一，以向該管鈞院誣
    告反訴人犯傷害、凌虐人犯等罪，並經鈞院審理在案，因認反訴被告甲○○涉犯
    刑法第一百六十九條第一項誣告罪嫌云云。
二、按刑法第一百八十條第一項（即現行刑法第一百六十九條第一項）之誣告罪，以
    意圖他人受刑事或懲戒處分，向該管公務員誣告為構成要件，故該項犯罪，不特
    須指出其具體事實，足以使人受刑事或懲戒處分，且須明知其為虛偽，具有故意
    構陷之情形始能成立，如對於事實有所誤認，即缺乏此種意思條件，自難令負誣
    告責任；是以誣告罪之成立，以犯人明知所訴虛偽為構成要件，若誤認有此事實
    ，或以為有此嫌疑，自不得遽指為誣告，最高法院二十二年度上字第三三六八號
    判例、二十年度上字第七一七號判例分別著有明文。又如所訴之事實未能積極的
    證明為虛偽，則衹能以證據不充分之故，為被誣告人未予判罪之原因，自不能據
    以推定告訴人所訴為誣告；因誣告罪之成立，以意圖他人受刑事處分虛構事實而
    向該管公務員申告為其要件，故其所訴事實，雖不能證明係屬實在，而在積極方
    面尚無證據證明其確係故意虛構者，仍不能遽以誣告罪論處，最高法院二十年度
    上字第三○七號判例、四十六年度臺上字第九二七號判例分別足資參照。
三、本件反訴被告甲○○指訴反訴人乙○○涉嫌傷害、凌虐人犯之部分，固據本院為
    無罪之諭知，業據論述如前。但此部分反訴被告於所提自訴乙○○傷害、凌虐人
    犯之部分，係因未能就所訴犯罪事實為積極之舉證，本院乃以反訴人所涉犯罪不
    能證明而為無罪之諭知，然於本件自訴部分之證據調查程序中，亦無任何積極證
    據可證明反訴被告之自訴內容係出於虛構。且就其反訴被告自訴被傷害之事實，
    除有還押時經臺灣臺北監獄駐醫診療之紀錄、及國軍八○四總醫院附設民眾診療
    服務處之診斷證明書各一紙在卷可稽外，由自訴程序調查過程中本院傳喚之證人
    午○○、丁○○、己○○、寅○○、辰○○、辛○○、丙○○等人之證述，亦均
    足以證明當日反訴被告確有遭部分法警毆打。雖因當時法警人數眾多、且因法警
    人員彼此間服裝、身形多有相仿，反訴被告及所聲請傳訊之證人均因無法明確記
    憶實際參與之人而有瑕疵，且反訴被告之指訴，乃憑記憶中之臂章號碼指訴，無
    法充分舉證為佐，以證明其所指訴被告犯罪事實之真正。惟反訴被告憑自己之記
    憶，以臂章號碼指訴反訴人乙○○涉案其中，仍係出於自己之懷疑而為指訴，核
    與誣告罪構成要件中之故意設詞誣陷行為自屬有別。故縱因反訴被告無法明確記
    憶對其傷害之人而有錯指，且因無法積極舉證致反訴人乙○○獲判無罪，尚不足
    據此推認反訴被告甲○○有何虛構事實誣指反訴人犯罪之行為，自不能逕以刑法
    之誣告罪相繩。此外，本件反訴人既自陳已無從舉證，本院亦查無其他積極證據
    足以證明反訴被告有任何虛構事實以誣告反訴人乙○○犯罪之行為，揆以前揭判
例說明意旨，本件反訴人指訴反訴被告所涉之誣告罪嫌既屬不能證明，應為反訴
    被告無罪之諭知。
據上論斷，應依刑事訴訟法第第三百四十三條、第三百三十九條、第三百零一條第一
項、第三百零七條、第三百零三條第一款，判決如主文。
中      華      民      國      九十      年      四      月    二十    日
                                  臺灣板橋地方法院刑事第六庭
                                          法  官  林漢強
右正本證明與原本無異。
如不服本判決，應於判決送達後十日內，向本院提出上訴狀。
                                          書記官  黃大千
中      華      民      國      九十      年      四      月    二十    日


司法院資訊處製作；財團法人民間司法改革基金會備份。
